【裁判字號】    99,消債聲,73
【裁判日期】    991029
【裁判案由】    免責
【裁判全文】
臺灣桃園地方法院民事裁定            99年度消債聲字第73號
聲  請  人
即  債務人  邱福文
代  理  人  黃柏彰律師
上列當事人因消費者債務清理事件聲請更生，經本院裁定清算程
終結後聲請免責，本院裁定如下：
    主  文
債務人邱福文不免責。
    理  由
一、按法院裁定開始清算程序後，債務人有薪資、執行業務所得
    或其他固定收入，而普通債權人之分配總額低於債務人聲請
    清算前2 年間，可處分所得扣除自己及依法應受其扶養者所
    必要生活費用之數額者，法院應為不免責之裁定。但債務人
    證明經普通債權人全體同意者，不在此限；又債務人有因浪
    費、賭博或其他投機行為，致財產顯然減少或負擔過重之債
    務，而生開始清算之原因者，法院應為不免責之裁定。但債
    務人證明經普通債權人全體同意者，不在此限。消費者債務
    清理條例第133 條、第134 條第4 款分別定有明文。查消費
    者債務清理制度並非在使債務人恣意消費所造成之債務而轉
    嫁予債權人負擔，故債務人免責制度，應在鼓勵勤勞誠實之
    債務人，而非縱容債務人奢侈浪費，倘債務人於聲請清算前
    之相當期間內，利用信用金融之機會，恣意為非屬通常生活
    所需之鉅額消費或作奢侈性、浪費性之消費而不在意日後履
    行返還之能力，自不容其利用消費者債務清理條例中之免責
    制度，致濫用清算程序以規避其應負擔之償還責任，如此始
    符消費者債務清理條例之立法本旨。
二、本件聲請人即債務人邱福文前於民國98年12月8 日聲請更生
    ，經本院以98年度消債更字第321 號裁定准予開始更生程序
    ，並以98年度司執消債更字第258 號進行更生程序，後因聲
    請人所提出之更生方案未能依消費者債務清理條例第60條規
    定獲得債權人同意，且不符合得由法院逕以裁定認可更生方
    案之要件，經本院以99年度消債清字第142 號裁定自99年8
    月27日開始清算程序，並同時終止清算程序等情，有上開裁
    定在卷可稽，並經本院調閱上開更生、清算卷宗查核無訛。
三、經查：
  (一)債權人豐（台灣）商業銀行股份有限公司、萬榮行銷股份
    有限公司均具狀表示不同意聲請人免責，並稱：聲請人之消
    費多係奢侈、浪費之性質，顯非日常生活所需之消費帳款，
    並有慷他人之慨之道德風險，故不應予以免責等語。
  (二)依聲請人於99年6 月9 日提出之財產及收入狀況報告書所載
    ，聲請人於98年12月1 日至99年4 月30日之薪資所得為23萬
    9,033 元，平均月入4 萬7,807 元（見99年度司執消債更字
    第258 號卷第231 頁），又聲請人於99年10月21日表示意見
    狀中陳稱聲請人努力工作，正常上班，堪認本件於法院裁定
    開始清算程序後，聲請人具有固定收入。再本件係因清算財
    團財產不敷清償財團費用而終止清算程序，普通債權人並未
    受分配，其分配總額為零，而聲請人聲請清算前2 年間即自
    96年12月1 日起至98年11月30日止，可處分所得合計91萬3,
    0791元，扣除2 年間自己及依法應受其扶養者每月所必要生
    活費用57萬1,896 元【按聲請人財產及收入狀況報告書雖記
    載其聲請前2 年內必要支出，包含每月膳食支出1 萬5,900
    元，育兒雜支3,900 元，保母費1 萬6,000 元，交通支出2,
    000 元，家庭支出4,500 元，勞健保2,183 元，房租8,000
    元，人壽保險費5,476 元（見執消債更卷第231 頁），惟查
    ：1.聲請人就上開支出僅提出保母費收據、房屋租賃契約書
    及保險單等為證，其餘部分之支出則未提出任何證明文件，
    尚難逕信為真，而行政院主計處曾公布臺灣省97年每人每月
    最低生活費為9,829 元，此金額雖非可一體適用，然究非不
    可作為衡量維持基本生活所需費用之標準，是本院認聲請人
    個人每月平均合理生活費應以9,829 元為適當，此筆費用自
    包含膳食支出、交通支出、家庭必要支出、勞健保費用、所
    得稅等在內。2.又聲請人育有2 女邱淑芬（民國95年11月19
    日生）、邱淑慧（民國96年12月10日生），均為學齡前兒童
    ，現與聲請人同住，此有邱淑芬、邱淑慧之戶籍謄本在卷可
    憑，而聲請人與其配偶艾麗絲皆有工作，其等上班時間實有
    聘請保母照顧幼女之必要，是聲請人主張每月需支出保母費
    16,000元乙節應屬可採，加計聲請人之未成年子女其餘日常
    支出部分（含奶粉、尿布等）後，其等扶養費應以每月1 萬
    元計算（均含保母費），又聲請人之配偶艾莉絲並非無工作
    之人，自應與聲請人平均負擔子女之扶養費，是聲請人每月
    平均應負擔之子女之扶養費應計為1 萬元。3.聲請人之住處
    即門牌號碼桃園縣桃園市○○街209 號之2 建物，係聲請人
    向其父邱盛雄承租，租金每月8,000 元，此有聲請人提出之
    房屋租賃契約影本1 件為證，固堪信為真實，惟房屋租金核
    屬家庭生活費用，應由夫妻共同負擔，是聲請人每月應負擔
    之房屋租金為4,000 元。4.保險費部分：蓋保險係為避免將
    來不確定之危險對被保險人之人身或財產造成損害，故給付
    一定保險費，而由保險人負擔危險及損害之制度，惟揆諸前
    揭消費者債務清理條例立法意旨及生活必要性支出考量，該
    保險對於維持一般人最低生活水準並無任何必要關聯性，並
    非為維持一般人最低生活水平所必要，故應予剔除。5.綜上
    ，聲請人每月平均合理支出應為23,829元（9,829+10,000+4
    ,000＝23,829），故聲請人聲請前2 年內必要支出應為57萬
    1,896 元），爰以此金額計算】，尚有餘額。據上，普通債
    權人之分配總額顯然低於聲請人聲請清算前2 年間，可處分
    所得扣除自己及依法應受其扶養者所必要生活費用之數額，
    而有消債條例第133 條所規定應不免責之情事。
  (三)再查，聲請人所負欠之債務均為信用卡消費及現金卡借貸所
    生，而聲請人於各債權銀行之信用卡明細及現金卡提領明細
    資料如下：
    1.債權人豐（台灣）商業銀行股份有限公司部分：聲請人
      94年至95年間於達柏事務機器通訊行單筆消費1 萬3,000
      元、旌易資訊行單筆消費1 萬3,000 元、真愛奇蹟單筆消
      費8,900 元、汎達旅行社單筆消費1 萬3,500 元、中華電
      信單筆消費7,363 元等刷卡消費外，另於94年9 月起至95
      年3 月止，每月繳交美國人壽保險費6,292元。
    2.債權人國泰世華商業銀行股份有限公司部分：聲請人於92
      年4 月18日餘額代償6 萬3,000 元及6 萬7,000 元，另自
      92年11月起至95年2 月止，每月繳納國泰人壽保險費3,08
      1 元至9,216 元不等，另於93年12月10日、94年12月9 日
      各繳納國泰人壽保險費2 萬2,948 元，嗣於95年1 月12日
      提領現金共計10萬元。
    3.債權人萬榮行銷股份有限公司部分：聲請人於90年5 月4
      日動用萬泰銀行現金卡，並於當年度提領16萬7,600 元、
      91年度計提領3 萬900 元、92年度計提領19萬8,816 元、
      93年度計提領36萬8,400 元、94年度計提領46萬7,800 元
      、95年度計提領1 萬5,387 元。
    4.債權人新光行銷股份有限公司部分：聲請人向階梯股份有
      限公司購買商品，並透過債權人向新光商業銀行（原誠泰
      銀行）辦理消費性貸款，嗣因未依約繳款，經債權人陸續
      向新光商業銀行代償9,158 元。
    5.債權人臺灣新光商業銀行股份有限公司部分：聲請人於94
      年5 月24日辦理無擔保消費性貸款，購買階梯股份有限公
      司之語言教材商品16萬265 元；另持信用卡於90年3 月14
      日於遠傳電信消費7,784 元、90年4 月8 日於寶豐銀樓消
      費5,100 元、90年4 月28日於金隆發珠寶銀樓消費6,000
      元、91年3 月11日於台灣大哥大消費4,095 元、91年3 月
      13日於震旦通訊內壢中華店消費5,000 元、93年5 月14日
      提領現金2 萬元、93年6 月6 日提領現金2 萬元、94年1
      月18日提領現金4 萬元、94年7 月29日提領現金4 萬元。
    6.債權人永豐商業銀行股份有限公司部分：聲請人自93年12
      月起至95年3 月止，按月以信用卡繳納保誠人壽保險費3,
      600 元。
  (三)聲請人雖稱係因系爭債務之利率遠高於社會一般之利率，始
    致其負擔過重，無法全額清償云云。然查，上開債權人之利
    率均係依信用卡或現金卡使用契約約定條款收取之利率，且
    未逾民法第205 條所規定之最高利率20% 之上限，是債權人
    依此約定計算利息自屬合法，尚難謂過高。而觀諸聲請人上
    開消費明細，其自94年4 月起至95年3 月止單年支出人壽保
    險費用高達17萬1,731 元，於我國全民健康保險制度施行之
    下，此人壽保險費用顯非必要之支出；再債務人之消費支出
    包含10餘萬元之語言教材商品、多筆銀樓消費、電子通訊產
    品、預借現金，均非屬生活必要支出，自堪認聲請人確有未
    能妥適衡量個人清償債務能力、未節制開支、過度消費行為
    ，致其負擔過重之債務，而生開始清算之原因，核與消債條
    例第134 條第4 款所稱「浪費、賭博或其他投機行為，致財
    產顯然減少或負擔過重之債務」等不免責事由相當，且聲請
    人又無法提出經普通債權人全體同意免責之證明，業如前述
    ，是依消債條例第134 條之規定，聲請人亦不得免責。
四、爰裁定如主文。
中    華    民    國    99    年    10    月    29    日
              民事第二庭    法      官  劉佩宜
以上正本係照原本作成
如不服本裁定，應於裁定送達後10日內，以書狀向本院提出抗告
，並繳納抗告費新臺幣1,000元。
中    華    民    國    99    年    10    月    29    日
                            書  記  官  賴柏仲

司法院資訊處製作；財團法人民間司法改革基金會備份。
